【裁判字號】    96,易,788
【裁判日期】    970220
【裁判案由】    詐欺
【裁判全文】
臺灣屏東地方法院刑事判決               96年度易字第788號
公  訴  人  臺灣屏東地方法院檢察署檢察官
被      告  甲○○
                      號
            乙○○
共      同
選任辯護人  許明德律師
            鄭勝智律師
上列被告因詐欺案件，經檢察官提起公訴（95年度偵字第2460號
）本院判決如下：
    主  文
甲○○、乙○○均無罪。
    理  由
一、公訴意旨略以：被告乙○○、甲○○分別係昇鴻輝號漁船（
    CT4-1711）船長、船員，明知漁船補充用油，係政府体卹漁
    民而為出海作業用油之補貼，如未出海捕魚，不得以優惠價
    格購買漁船用油，竟共同意圖為自己不法之所有，基於概括
    犯意，持有二本報關簿，一本專為東港安檢所進出使用，一
    本專為盬埔安檢所進出使用，單看其中一本以為業已出海作
    業，實則從另一本報關簿合併觀察，係自此港報關後，即駛
    入其他港內停泊，等「出海時數」已足，再由停泊港，駛回
    加油港加油，其詳為：(一)民國90年7 月20日21時50分出東港
    後，於90年7 月24日18時40分進盬埔港，即滯留於盬埔港，
    直至同月26日20時始出港，旋於90年7 月26日20時10分抵東
    港加油，以出海時數142.33小時為由，向滿豐加油站聲請核
    配甲種漁船用油55,100公升，實際出海時數僅為92.83 小時
    ，虛灌出海時數49.50 小時，滿豐加油站人員不察，如數加
    予油料，彼等僅支付部分款項，即詐得用油19,200公升，農
    業委員會漁業署（以下簡稱：漁業署）受有補貼43,584元之
    損失。(二)90年7 月26日22時50分出東港，即於當晚23時入盬
    埔港，即滯留於盬埔港，直至90年8 月1 日17時10分始出盬
    埔港，旋於90年8 月1 日17時30分入東港加油，以出海時數
    138.67小時為由，向滿豐加油站聲請核配甲種漁船用油53,7
    00公升，並未出海作業，滿豐加油站人員不察，如數加予油
    料，彼等詐得用油53,700公升，漁業署受有補貼121,899 元
    之損失。(三)90年8 月14日21時10分出東港，於8 月17日16時
    30分曾進東港，於同日21時20分始出東港，惟報關簿登載自
    90年8 月14日21時10分出東港，直至8 月20日17時10分始入
    東港，並以出海時數140 小時為由，向滿豐加油站申請核配
    甲種漁船用油54,300公升，實際出海僅為135.17小時，虛增
    4.83小時，滿豐加油站人員不察，如數加予油料，彼等詐得
    配油量1,873.5 公升，使漁業署受有45,253元補貼款之損害
    。迄90年8 月23日20時許，該船欲駛離盬埔港時，為安檢所
    人員發覺彼等持有二本報關簿而查獲，扣得其中一本報關簿
    ，因認被告二人涉犯刑法第339 條第1 項之詐欺取財罪云云
    。
二、按犯罪事實應依證據認定之，無證據不得認定犯罪事實；又
    不能證明被告犯罪或其行為不罰者，應諭知無罪之判決，刑
    事訴訟法第154 條第2 項第301 條第1 項分別定有明文。
    次按犯罪事實應依證據認定之，所謂證據，須適於為被告犯
    罪事實之證明者，始得採為斷罪資料。」、「認定犯罪事實
    所憑之證據，雖不以直接證據為限，間接證據亦包括在內；
    然而無論直接或間接證據，其為訴訟上之證明，須於通常一
    般之人均不致有所懷疑，而得確信其為真實之程度者，始得
    據為有罪之認定；又認定不利於被告之事實，須依積極證據
    ，苟積極證據不足為不利於被告事實之認定時，即應為有利
    於被告之認定，更不必有何有利之證據，此有最高法院53年
    度台上字第2750號、76年度台上字第4986號、30年度上字第
    816 號判例可供參酌。況刑事訴訟法第161 條已於91年2 月
    8 日修正公布，其第1 項規定：檢察官就被告犯罪事實，應
    負舉證責任，並指出證明之方法。因此，檢察官對於起訴之
    犯罪事實，應負提出證據及說服之實質舉證責任。倘其所提
    出之證據，不足為被告有罪之積極證明，或其指出證明之方
    法，無從說服法院以形成被告有罪之心證，基於無罪推定之
    原則，自應為被告無罪判決之諭知，最高法院92年度台上字
    第128 號判例亦明揭此旨。準此，刑事訴訟制度受「倘有懷
    疑，則從被告之利益為解釋」、「被告應被推定為無罪」原
    則所支配，故得為訴訟上證明者，無論為直接或間接證據，
    須客觀上於吾人一般社會生活經驗均不致有所懷疑，而達於
    確信之程度者，且除認定被告犯罪之外，無從本於同一事證
    為其他有利於被告之合理推斷，始可以之為不利之認定，倘
    其證明尚未達於確信之程度，而有合理可疑存在時，即難據
    為被告有罪之認定。
三、本件公訴人認被告二人涉犯刑法第339 條第1 項之詐欺取財
    罪嫌，無非係以(一)證人謝孟倫之證述；(二)昇鴻輝號漁船（C
    T4-1711）報關簿；(三)查獲日盬埔安檢所進出港登記簿；(四)
    東港安檢所、盬埔安檢所進出港登記簿；(五)補充漁船油申請
    書、報關簿、配油手冊；(六)漁船用油油價歷年彙整表等為主
    要依據。惟訊據被告二人固坦承其二人分別是昇鴻輝號漁船
    （CT4-1711）之船長、船員，並於上開一之(一)、(二)之時間，
    自東港出港後，於上開一之(一)、(二)之時間進入鹽埔港，又於
    上開一之(一)、(二)之時間自鹽埔港出港，於上開(一)、(二)進入東
    港，並以上開一之(一)、(二)之出海時數，向滿豐加油站申請核
    配上開一之(一)、(二)之漁船補充用油等情，惟堅決否認有何詐
    欺取財之犯行，均辯稱：會進入鹽埔港，是因為維修船舶之
    故，並無詐欺之犯意，至於上開一之(三)，被告二人固有於90
    年8 月14日21時20分出東港，至90年8 月20日17時10分入東
    港，惟起訴書所載90年8 月17日16時30分入東港，於90年8
    月17日21時20分出東港者，而係另一船長「陳賜滿」，要與
    被告二人無關等語。
四、又按刑法第339 條第1 項之詐欺罪，以意圖為自己或第三人
    不法所有，以詐術使人將本人或第三人之物交付為成立要件
    。所謂以詐術使人交付，必須被詐欺人因其詐術而陷於錯誤
    ，若其所用方法，不能認為詐術，亦不致使人陷於錯誤，即
    不構成該罪。再者，刑法第339 條第1 項之詐欺罪，係以行
    為人施用詐術，欺罔他人，使其陷於錯誤，而將本人或第三
    人之財物交付為構成要件，故使人交付財物與施用詐術，必
    彼此互相有因果關係，始行成立，如非因對方實施欺罔行為
    ，致表意有所錯誤而為財產上之處分，遭受損害，即與詐欺
    罪之成立要件不符。
五、按政府對於漁業動力用油，依起訴書所載行為時之漁業法第
    59條規定，漁業動力用油，免徵貨物稅。漁業動力用油優惠
    油價標準，由行政院定之。故行政院經濟部乃本於職權訂定
    「臺灣地區漁船油核配辦法」（以下簡稱：核配辦法，該辦
    法已於96年3 月7 日廢止，以下所引者為行為時有效之88年
    6 月30日修正前之本辦法）。依核配辦法第2 條規定，凡領
    有漁業執照之動力漁船、舢舨、漁筏，均得依該辦法申請配
    購漁船油，並未限制未實際從事捕漁業務而領有漁業執照之
    動力漁船、舢舨、漁筏所有人不具申請配購漁船油之資格。
    準此，凡領有漁業執照之動力漁船、舢舨、漁筏主，無論是
    否實際從事捕漁業務，均得依該辦法規定申購漁船油甚明。
    又漁船油之配售，除漁船主需持用由中央漁業主管機關印製
    之「漁船油配油手冊」作為向配油單位申購油料之配油憑證
    外（見核配辦法第5 條第1 項），尚須按核配辦法第11條之
    規定，依「出海時數」及柴油機之「馬力」核計補充因出海
    作業所耗用之週轉油量。至於「出海時數」之計算，則依港
    檢單位之「進出港檢查簿」記載之進出港時間核計（同辦法
    第11條第2 項）。易言之，如港檢單位「進出港檢查簿」記
    載之進出港時間為真實，配油單位即應依規定核計出海時數
    配售油料予合法持有「配油手冊」之購油漁民。是則，如港
    檢單位「進出港檢查簿」記載之進出港時間為真實，配油單
    位即應依規定核計出海時數配售油料予合法持有「配油手冊
    」之購油漁民。再依該辦法第9 條規定：「漁船主申購補充
    漁船油，除鯖圍網漁船團外，其在漁船加油站加油者，應憑
    配油手冊及港檢單位之『進出港檢查簿或其單張』（或影本
    ）之記載．．．」，並未規定漁船主持用配油手冊、進出港
    檢查簿向漁船加油站購油時，須向漁船加油站申報該漁船出
    海後之作業狀況及是否捕得相當漁獲之情形。又上開核配辦
    法雖定有漁船主違反不得轉售漁船油規定之處罰規定外（見
    核配辦法第19條），並無漁船主於申購漁船油時須負該漁船
    油僅供出海作業之說明義務，則漁船主於申購漁船油時除須
    提出真正之配油手冊及進出港檢查簿外，並無說明購油用途
    之義務甚明。準此，漁船主若非以不實（偽造、變造或安檢
    人員故意為不實登載）之「進出港檢查簿」或「配油手冊」
    向配油單位（漁船加油站）購買漁船用油，而係提出真正之
    配油手冊及進出港檢查簿向漁船加油站申購補充油料時，顯
    難認係施用詐術，而漁船加油站人員依此核計配油數量，予
    以配售漁船油，亦無陷於錯誤之可能。
六、經查：
  (一)被告二人分別是昇鴻輝號漁船（CT4-1711）之船長、船員，
    並於上開一之(一)、(二)之時間，自東港出港後，於上開一之(一)
    、(二)之時間進入鹽埔港，又於上開一之(一)、(二)之時間自鹽埔
    港出港，於上開(一)、(二)進入東港，並以上開一之(一)、(二)之出
    海時數，向滿豐加油站申請核配上開一之(一)、(二)之漁船補充
    用油等情，業據被告二人於本院審理時陳述明確，並有昇鴻
    輝號漁船（CT4-1711）報關簿、東港安檢所、盬埔安檢所進
    出港登記簿、補充漁船油申請書、報關簿、配油手冊等證據
    為證，應可信為實在。是則，被告既非以不實（偽造、變造
    或安檢人員故意為不實登載）之「進出港檢查簿」或「配油
    手冊」向滿豐加油站購買漁船用油，而係提出真正之配油手
    冊及進出港檢查簿向滿豐油站申購補充油料，則依上開說明
    ，自難認係施用詐術，且滿豐漁船加油站人員依此核計配油
    數量，予以配售漁船油，亦無陷於錯誤之可能。
  (二)又檢察官所指上開一之(三)部分，被告二人固有於90年8 月14
    日21時20分出東港，至90年8 月20日17時10分入東港乙節，
    業據被告於本院審理時所承認，並有90年度偵字第5521號卷
    存第38、40頁東港安檢所進出港登記簿可稽，惟檢察官所指
    於90年8 月17日16時30分入東港，於90年8 月17日21時20分
    出東港者，而係另一船長「陳賜滿」及船員「蘇文雄」、「
    STSWANTO」，並非被告甲○○、乙○○，亦有90年度偵字第
    5521號卷存第39頁東港安檢所進出港登記簿可稽，檢察官以
    此誤為被告二人所為，即有未洽。是被告二人所駕之船舶，
    既然有於90年8 月14日21時20分出東港，至90年8 月20 日
    17時10分入東港，則以此出海時數向滿豐油站申購補充油料
    ，則依上開說明，自難認係施用詐術，且滿豐漁船加油站人
    員依此核計配油數量，予以配售漁船油，亦無陷於錯誤之可
    能。
  (三)至於檢察官所指被告持有二本報關簿，一本專為東港安檢所
    進出使用，一本專為鹽埔安檢所進出使用乙節，固提出證人
    謝孟倫於偵查中之證述及本院93年度訴字第836 號卷第135
    、136 頁鹽埔安檢所進出港登記簿為證，然查，本件係由證
    人謝孟倫所任鹽埔安檢所所查獲，而依本院93年度訴字第83
    6 號被告甲○○、乙○○被訴貪污案件卷存移送所載「犯罪
    嫌疑人乙○○及甲○○於90年8 月23日下午20時，駕駛昇鴻
    輝漁船（CT4-1711) 欲於鹽埔報關出港，不料被安檢員發覺
    該船進港時（90年8 月20日）並未在其報關檢查登記簿（俗
    稱大簿）上登載，且值班所用之進出港檢查登記簿已有記錄
    ，而當日進出港之值班及安檢人員均確定有在其報關上做檢
    查簽證，疑其使用二本報關簿進出二個港區」等語，另證人
    謝孟倫、鄭英文於920 年度偵字第5521號偵查中證述「所以
    應該是有二本報關簿」、「所以我們懷疑有二本簿子」等語
    （見上開偵查卷第66頁）。足徵被告持有二本報關簿乙節，
    係安檢員謝孟倫、鄭英文之懷疑，亦即證人個推測之詞，尚
    難為被告不利之認定，至於鹽埔安檢所進出港登記簿固載有
    被告所駕駛上開船舶出入港，然亦不足以以此推論被告持有
    二本報關簿之認定。況檢察官於本院93年度訴字第836 號被
    告甲○○、乙○○被訴貪污案件之起訴書（90年度偵字第55
    21號，此二案之檢察官均為同一人）即清楚明白載明：「移
    送意旨另以：被告乙○○及甲○○涉嫌持用兩本報關簿申請
    進出港，涉使公務員登載罪嫌，惟查被告等業已否認，復未
    查扣另一本報關簿足稽，其進出港及加油記錄與扣案之報關
    簿相符，是所指偽造文書一節，證據顯有不足，茲因與起訴
    部分有牽連犯關係，係裁判上一罪，為起訴效力所及，爰不
    另為不起訴處分。」等語，亦徵檢察官所指被告持有二本報
    關簿，一本專為東港安檢所進出使用，一本專為鹽埔安檢所
    進出使用乙節，並無實據。
  (四)綜上所述，依公訴人所舉之證據，尚不足以證明被告犯罪，
    此外，本院復查無其他積極證據，足證被告有公訴意旨所指
    之犯行，揆諸前揭法條規定，既不能證明被告犯罪，依法自
    應諭知無罪之判決。
七、據上論斷，應依刑事訴訟法第301 條第1 項判決如主文。
中    華    民    國    97    年    2     月    20    日
                  刑事第一庭  審判長法  官  潘正屏
                                    法  官  許蓓雯
                                    法  官  曾吉雄
以上正本證明與原本無異。
如不服本判決應於收受本判決送達後十日內向本院提出上訴書狀，
其未敘述上訴理由者，並得於提起上訴後十日內向本院補提理由
書狀（均須按他造當事人之人數附繕本）「切勿逕送上級法院」
中    華    民    國    97    年    2     月    20    日
                                    書記官  卓春成


司法院資訊處製作；財團法人民間司法改革基金會備份。
